臺灣苗栗地方法院刑事判決　　　　　　　　　　　　　　九十二年度自字第二八號
　　自　訴　人　庚○○
　　被　　　告　己○○
　　　　　　　　丙○○
　　　　　　　　丁○○
　　　　　　　　甲○○
　　右　一　人
　　選任辯護人　戊○○　律師
右列被告等因偽造文書等案件，經自訴人提起自訴，本院判決如左：
    主  文
本件自訴不受理。
    理  由
一、自訴意旨略以：被告苗栗縣政府地政局局長己○○、地權課長丙○○、地權課員
    丁○○、法制課課長甲○○，明知三七五耕地租約之訂立、變更、終止、註銷登
    記，及登記之受理、審查、認證係屬鄉（市、鎮、區）公所之職權。且：「租佃
    關係消滅者，由鄉（鎮、市、區）公所登記註銷，報請縣（市）政府備查。」於
    台灣省耕地租約登記辦法第二、十、十一條訂有明文，且內政部於九一、五、二
    九以台（九一）內地字第○九一○○○七六○五號函，解釋前開法令及解釋函之
    規定乃被告等人所明知，卻違背法令、逾越職權，就其所轄獅潭鄉公所辦理佃農
    謝新全未自任耕作且將其向自訴人所承租獅潭鄉○○○段一八九號耕地轉租中油
    公司，獅潭鄉公所業已查證屬實，依法應予登記註銷乙案，於九十二年五月十三
    日獅鄉民字第○九二○○○二九五六號函報請苗栗縣政府核示：「是否可以辦理
    租約註銷登記。」之時，苗栗縣政府前開被告己○○等人竟違背法令、逾越職權
    ，明知依法前開案認證係屬鄉（市、鎮、區）公所之職權，卻故為出入、枉法越
    權、妄加主張認定：依耕地三七五減租條例第二十六條規定辦理，苗栗縣政府地
    政局則於九十二年五月三日十日以府地權字第○九二○○五二七○八號函指示獅
    潭鄉公所該案依耕地三七五減租條例第二十六條規定辦理。顯苗栗縣政府前開被
    告有明知法令故為出入，將應由鄉（市、鎮、區）公所亦即獅潭鄉公所依台灣省
    耕地租約登記辦法第十一條辦理登記註銷之事項，逾越職權、違背法令，於其所
    執掌之前開公文書虛偽不實登載為依耕地三七五減租條例第二十六條規定辦理。
    前開被告等人違法行政，圖利佃農使該明知租約無效之三七五耕地，仍得以佔據
    使用，獲取不法利益，致自訴人一直無法取回自有之耕地，嚴重損害自訴人權益
    ，因認被告己○○等人涉犯刑法第二百十三條明知法令故為出入，將明知違法不
    實之事項登載於公文書之偽造公文書罪，及貪污治罪條例第六條第一項第四款之
    圖利罪嫌云云。
二、按犯罪之被害人，得提起自訴，刑事訴訟法第三百十九條第一項前段固定有明文
    ，惟此之被害人須限於因犯罪而直接被害之人（司法院院字第一三○六號解釋、
    最高法院七十五年台上字第七四二號判例意旨可資參照）。又犯罪事實之一部提
    起自訴者，他部雖不得自訴，亦以得提起自訴論，但不得提起自訴部分，係較重
    之罪者，不在此限，為同法第三百十九條第三項所明定。不得提起自訴而提起者
    ，應諭知不受理之判決，復為同法第三百三十四條所明定。經查，本件自訴人自
    訴被告己○○等人涉犯貪污治罪條例第六條第一項第四款之公務員圖利罪嫌，其
    所保護之法益，為公務員對國家服務之忠信規律及國家之利益，係侵害國家法益
    之犯罪，縱其犯罪結果，於個人權益不無影響，但其直接被害者，仍為國家法益
    ，非個人權益，個人僅屬間接被害，此部份即屬不得提起自訴；至自訴人指稱被
    告等涉犯刑法第二百十三條偽造文書部分，因與圖利罪有牽連關係，屬裁判上一
    罪，經比較該二罪之法定刑，以貪污治罪條例之公務員圖利罪為重，其圖利部分
    既不得提起自訴，較輕之偽造文書部分，自亦不得提起自訴（最高法院八十九年
    度台上字第六六○七號判決可資參照），依照前揭說明，爰不經言詞辯論，逕諭
    知不受理之判決。
三、次按刑事訴訟法於九十二年一月十四日修正，同年二月六日經總統公布施行，同
    年月八日生效，而依刑事訴訟法施行法第七條之二規定部分條文自公布日施行外
    ，其他條文自九十二年九月一日施行；又同法第七條之三規定，中華民國九十二
    年一月十四日修正通過之刑事訴訟法施行前，已繫屬於各級法院之案件，其以後
    之訴訟程序，應依修正刑事訴訟法終結之。次按同年九月一日施行之刑事訴訟法
    第三百十九條第二項規定：自訴之提起，應委任律師行之，其立法理由為：司法
    資源有限，如何使用，允宜合理分配，有鑑於自訴人常未具備法律之專業知識，
    每因誤解法律（例如誤認違反民事約定，不履行債務為背信）或任意將機關首長
    及相關官員一併列為被告，而提起自訴，亦有利用自訴程序恫嚇被告或以之作為
    解決民事爭議之手段等情事，不僅增加法院工作負擔，影響裁判品質，尤足令被
    告深受不必要之訟累。至於未委任律師為代理人者，則可利用公訴制度，由檢察
    官代表國家進行刑事訴訟程序，此亦檢察官職責之所在，並無違憲法保障人民訴
    訟權之旨，徵諸美、日諸國不採自訴制度，亦無剝奪人民訴訟權或違憲之指摘自
    明。採強制委任律師為代理人之自訴制度，主要目的亦係在保護被害人權益，刑
    事訴訟法改以「改良式當事人進行主義」為原則，在強調自訴人舉證責任之同時
    ，若任由無相當法律知識之被害人自行提起自訴，無法為適當之陳述，極易敗訴
    ，是立於平等及保障人權之出發點，自訴採強制律師代理制度自有其意義。何況
    我國憲法所保障之平等應指實質之機會平等，於此當指任何人均可利用司法資源
    以尋求正義實現之機會平等，而非賦予得濫用訴訟制度以遂個人私慾之形式上齊
    頭平等，近年來公訴制度已趨健全，因此以公訴為主軸，自訴制度退為輔助地位
    ，當為正確妥適之設計。準此，刑事訴訟法第三百十九條第二項修正施行前，已
    繫屬於地方法院之自訴案件，自訴人未委任律師為代理人者，基於人民已依法取
    得訴訟權，即屬其合法正當之信賴利益，自不得因嗣後法律之修正而予剝奪，故
    其自訴行為應屬合法，然而，合法提起自訴之自訴人，於該法條修正施行後欲委
    任代理人者，基於前開說明意旨，解釋上自應委任律師為代理人，始為適法，否
    則，非律師之代理人於面對訴訟法新制下：訴訟上之舉證、證據法則之主張、法
    律及事實爭點之整理，及證人交互詰問之進行等訴訟行為之際，將無足夠之專業
    予以適任，對被告權益保障亦屬不週，即應禁止非律師代理之。經查，自訴人係
    於九十二年八月十九日向本院提起本件自訴，有本院蓋於自訴狀之收狀章可憑，
    依前開說明，自訴人提起自訴時，依法並未強制委任律師代理，則本件自訴人自
    得不委任律師代理，且即便新法施行後，此部分之程序亦屬合法，合先敘明。惟
    自訴人嗣於同年九月一日具狀委任乙○○為自訴代理人，且乙○○並未具律師資
    格等情，業據乙○○供述明確（見九十二年十二月二日訊問筆錄第三頁），並有
    委任狀一份附卷可稽，依前揭說明意旨，自訴人委任非律師為代理人者，於法即
    有未合，礙難同意乙○○執行代理人職務，故應予禁止之。又按九十二年九月一
    日施行之刑事訴訟法第三百十九條第二項規定：「前項自訴之提起，應委任律師
    行之。」第三百二十九條第二項規定：「自訴人未委任代理人，法院應定期間以
    裁定命其委任代理人；逾期仍不委任者，應諭知不受理之判決。」係指「得提起
    自訴」之犯罪被害人，未委任律師為代理人提起自訴，始有此項規定之適用。如
    依法已屬不得提起自訴而提起之事項，應優先於上開訴訟程序違背規定之事項為
    判斷，是本件應適用第三百三十四條規定為之，附此敘明。
四、據上論斷，應依刑事訴訟法第三百三十四條、第三百四十三條、第三百零七條，
    判決如主文。
中　　　華　　　民　　　國　　九十三　　年　　　五　　　月　　 十七 　　日
                                臺灣苗栗地方法院刑事第二庭
                                      審判長法  官  周 淡 怡
                                            法  官  張 文 毓
                                            法  官  顧 正 德
右正本證明與原本無異。
如不服本判決，應於判決送達後十日內向本院提出上訴狀（應抄附繕本）。
                                            書記官  黃 正 中
中　　　華　　　民　　　國　　九十三　　年　　　五　　　月　　 二十 　　日
